臺灣臺北地方法院民事判決
110年度金簡上字第3號
上  訴  人  李國精  
被上訴人    國泰世華商業銀行股份有限公司

法定代理人  郭明鑑  
訴訟代理人  蔡呈佑  
上列當事人間請求損害賠償事件，上訴人對於民國110年3月16日
本院臺北簡易庭110年度北金簡字第3號第一審判決提起上訴，本
院於110年12月22日言詞辯論終結，判決如下：
    主      文
上訴駁回。
第二審訴訟費用由上訴人負擔。   
    事實及理由
一、上訴人主張：伊與訴外人台灣藍天堂股份有限公司(下稱藍
    天堂公司)、東燁國際工程貿易有限公司(下稱東燁公司)於
    民國100年1月1日簽立借據，約定由伊借款予上述兩公司，
    以因應藍天堂公司承攬訴外人三井工程股份有限公司(下稱
    三井公司)國泰一品建案泳池工程(下稱系爭工程)之週轉用
    ，並由東燁公司負責人許乘嘉擔任上述借款之連帶保證人。
    另考量藍天堂公司尚積欠萬泰商業銀行(下稱萬泰銀行) 債
    務，為確保伊對於藍天堂公司之債權得以受償，遂與藍天堂
    公司訂立信託契約（下稱系爭信託契約），由藍天堂公司委
    由伊為受託人，由伊將三井公司工程款匯入藍天堂公司、東
    燁公司設於被上訴人之帳戶，再將款項轉匯至伊個人帳戶，
    由伊負責處理該信託財產並用以清償系爭工程之應付款項及
    稅捐等。藍天堂公司負責人陳素秋、及許乘嘉並分別將藍天
    堂公司、東燁公司之存摺、印章、提款卡密碼、網路銀行密
    碼、經濟部工商憑證等交付伊使用。嗣系爭工程於101年5月
    3日完工，依約應由藍天堂公司提供被上訴人之定期存款存
    單，並設定質權予三井公司，作為系爭工程之保固保證金，
    故於101年5月3日伊自設於被上訴人天母分行帳號000000000
    000號個人帳戶，轉帳匯款新臺幣（下同）13萬4,936元至被
    上訴人銀行忠誠分行（帳號000-00-000000-0）帳戶，並以
    藍天堂公司為存款人，開立定期存款存單1紙(存款期間自10
    1年5月3日起至103年5月3日止，下稱系爭定存單)，並於同
    年5月14日設立質權予三井公司。系爭工程保固保證期限於1
    03年5月14日屆滿，三井公司於同年5月23日通知伊及許乘嘉
    領取系爭定存單正本及質權塗銷申請書，經伊及許乘嘉簽收
    領取後，許乘嘉即交付系爭定存單正本、質權塗銷申請書及
    定存單原留印章予伊，已具備移轉信託財產移轉及現實交付
    之要件，並由伊至被上訴人忠誠分行辦理系爭定存單解質兌
    領手續，然為被上訴人經理所拒絕，且稱系爭定存單款項已
    由臺灣士林地方法院民事執行處（下稱士林地院）扣押，須
    予圈存不得提領等語，經上訴人告知系爭定存單為信託財產
    ，並於103年5月27日寄發存證信函載明上旨後，被上訴人仍
    就系爭定存單逕予電腦圈存，並依士林地院於103年5月28日
    核發之執行命令，於同年6月５日將系爭定存單之款項交付藍
    天堂公司之債權人萬泰銀行。被上訴人忠誠分行經理人未依
    銀行法第8條規定辦理，故意拒絕伊辦理存單解質兌領，致
    伊受有無法兌領無法依約受領現金之損害，而經理人之侵權
    行為，被上訴人應與之負連帶賠償責任；且法人之有代表權
    人執行職務之行為，即為法人之行為。爰依銀行法第48條第
    1項、公司法第8條第2項及23條第2項、民法第28條、民法第
    184條第1項前段規定，提起本件訴訟，請求被上訴人賠償系
    爭定存單之款項等語。並於原審聲明：被上訴人應給付上訴
    人13萬4,936元，及自101年5月3日起至清償日止，按年息1.
    365%計算之利息。
二、被上訴人則以：系爭定存單上記載之存款人係藍天堂公司，
    且係藍天堂公司於101年5月14日向伊申請將系爭定存單設定
    質權予三井公司，藍天堂公司既未將系爭定存單存款債權移
    轉予上訴人，顯難認系爭定存單為信託財產。又萬泰銀行前
    向士林地院聲請對藍天堂公司之存款債權予以扣押，經該院
    於102年8月26日以士院景102司執智字第48078號執行命令，
    禁止藍天堂公司在該執行命令附表所示範圍內收取對伊之存
    款債權或為其他處分，然因當時系爭定存單仍設定質權予三
    井公司，是伊於102年9月14日函覆士林地院說明上情；嗣士
    林地院又於103年5月1日以士院俊102司執智字第48078號函
    ，請伊查明三井公司有無就系爭定存單行使質權，伊於103
    年5月12日函覆以系爭定存單到期日為103年5月3日，已設定
    質權予三井公司，無行使質權等語。其後，上訴人於103年5
    月23日委託謝小姐向伊請求將系爭定存單解質兌領，因士林
    地院已先以上述扣押命令禁止藍天堂公司收取對被上訴人之
    存款債權或為其他處分，故伊拒絕上訴人辦理系爭定存單之
    兌領，洵屬正當；且伊已依士林地院103年5月28日核發准許
    萬泰銀行在13萬4,936元範圍內收取存款債權之執行命令，
    方將扣押存款13萬4,686元（已扣除手續費250元），以萬泰
    銀行為受款人，開立禁止背書轉讓之本行支票交付萬泰銀行
    ，藍天堂公司對被上訴人之系爭定存單存款債權自已因清償
    而消滅，伊對上訴人自無再為給付之義務等語置辯。
三、原審為上訴人全部敗訴之判決，上訴人不服提起上訴，並上
    訴聲明：㈠原判決廢棄；㈡被上訴人應給付上訴人13萬4,936
    元及自101年5月3日起至清償日止，按年息1.365%計算之利
    息。被上訴人則答辯聲明：上訴駁回。　　
四、兩造不爭執事項（見本院卷第114至115頁，並依判決格式為
    部分文字之修正）：
  ㈠被上訴人於101年5月3日開立金額13萬4,936元、存單號碼AD0
    000000、存款人為藍天堂公司、存款期間自101年5月3日起
    至103年5月3日止，以2 年為期採機動利率按年利率1.365%
    到期付息之定期存款存單（即系爭定存單）予藍天堂公司。
  ㈡於101年5月14日藍天堂公司將系爭定存單設定質權登記予三
    井公司。
  ㈢債權人萬泰銀行向士林地院聲請對債務人藍天堂公司之存款
    債權予以扣押，經士林地院於102年8月26日以士院景102司
    執智字第48078號執行命令，禁止藍天堂公司在執行命令所
    示範圍即763,068元本息部分及執行費6,104元內收取對被上
    訴人忠誠分行之存款債權或為其他處分。被上訴人於102年9
    月14日以國世忠誠字第1020000045號函覆以：藍天堂公司於
    被上訴人有定期存款134,936元，到期日為103年5月3日，然
    該定期存款已設定質權予三井公司等語；士林地院嗣於103 
    年5月1日，以士院俊102司執智字第48078 號函請被上訴人
    查明三井公司就系爭定存單有無行使質權，經被上訴人忠誠
    分行於103年5月12日以國世忠誠字第1030000021號函覆系爭
    定存單到期日為103年5月3日，已設定質權予三井公司，無
    行使質權等語；士林地院繼於103年5月28日以士院俊102 司
    執智字第48078號執行命令載明：經查質權人三井公司不行
    使質權，准許萬泰銀行在134,936 元（未扣除手續費）範圍
    內，向被上訴人收取存款債權；被上訴人乃於103年7月17日
    ，依前開執行命令將扣押存款134,686 元（已扣除手續費25
    0元），以萬泰銀行為受款人，開立票號AD0000000號禁止背
    書轉讓之本行支票交付萬泰銀行。
  ㈣上訴人於103年5月23日持系爭定存單正本、定期存款質權塗
    銷申請書及印章向被上訴人請求解質兌領系爭定存單存款，
    遭被上訴人拒絕。
五、上訴人主張系爭定存單為藍天堂公司委託其管理之信託財產
    ，然其持系爭定存單向被上訴人忠誠分行辦理兌領，並告知
    上情後，被上訴人忠誠分行之經理人拒絕其兌領，並依士林
    地院103年5月28日核發之收取命令，將系爭定存單之款項交
    付藍天堂公司之債權人萬泰銀行，致其受有無法兌領系爭定
    存單之損害，依銀行法第48條第1項、公司法第23條第2項、
    民法第28條、民法第184條第1項前段侵權行為之法律關係，
    其得向被上訴人請求損害賠償等情，然為被上訴人所否認，
    並以前揭情詞置辯，是本件爭點厥為：㈠被上訴人就其拒絕
    上訴人兌領系爭定存單，並將系爭定存單之款項交付萬泰銀
    行之行為是否應負民法第184條第1項前段故意之之侵權責任
    ？或依民法第28條負賠償責任？㈡上訴人依銀行法第48條第1
    項、公司法第23條第2項，請求被上訴人負損害賠償責任，
    有無理由？㈢若有理由，上訴人得請求被上訴人賠償之金額
    若干？
  ㈠被上訴人就其拒絕上訴人兌領系爭定存單，並將系爭定存單
    之款項交付萬泰銀行之行為是否應負民法第184條第1項前段
    故意之侵權責任？被上訴人是否應依民法第28條負賠償責任
    ？
　⒈按因故意或過失，不法侵害他人之權利者，負損害賠償責任
    。又法人對於其董事或其他有代表權之人因執行職務所加於
    他人之損害，與該行為人連帶負賠償之責任。民法第184條
    第1項前段、第28條固分別定有明文。然因侵權行為所發生
    之損害賠償請求權，以有故意或過失不法侵害他人權利為成
    立要件，苟無故意或過失，即無所謂侵權行為，自無損害賠
    償責任可言。
  ⒉次按稱信託者，謂委託人將財產權移轉或為其他處分，使受
    託人依信託本旨，為受益人之利益或為特定之目的，管理或
    處分信託財產之關係，為信託法第1條所明定。又所稱「信
    託財產」，係指委託人移轉或設定財產權與受託人，而與受
    託人自有財產分離，由受託人依信託本旨而為管理或處分之
    財產。查本件上訴人主張其與藍天堂公司訂立信託契約，上
    訴人為受託人，受託處理被上訴人忠誠分行之藍天堂公司帳
    戶（帳號：000000000000，下稱系爭帳號）內收受支領之工
    程款，用以支付系爭工程承攬等應付款項乙節，固據提出信
    託契約、信託業務專業測驗合格證明書、藍天堂公司帳戶存
    摺內頁、提款卡、網路銀行密碼及經濟部工商憑證影本等件
    為證（見原審卷第19至27頁），惟上開證據資料僅能證明上
    訴人受藍天堂公司委託管理處分系爭帳號內之存款，然系爭
    定存單為被上訴人於101年5月3日所開立、存款帳號為000-0
    0-000000-0、存款人為藍天堂公司，並於同年5月14日由藍
    天堂公司將系爭定存單設定質權登記予三井公司，有系爭定
    存單、定期性存款質權設定通知書在卷可稽（見原審卷第31
    至33頁），而系爭定存單帳號與系爭帳號並不相同，且未經
    委託人移轉系爭定存單債權予上訴人，並另設定質權予三井
    公司，已難認系爭定存單屬系爭信託契約所約定之信託財產
    範圍，而為上訴人之信託財產。
　⒊又上訴人主張被上訴人於103年5月23日持系爭定存單正本、
    定期存款質權塗銷申請書及印章向被上訴人請求解質兌領系
    爭定存單存款，然遭被上訴人拒絕，被上訴人嗣依士林地院
    之收取命令，將系爭定存單款項支付予萬泰銀行等情，固為
    被上訴人所不爭執（見上述不爭執事項㈢、㈣），而堪信為真
    實。然上訴人認被上訴人前開所為應成立故意之侵權行為，
    無非以被上訴人明知系爭定存單為上訴人之信託財產，竟仍
    拒絕由其兌領云云。惟系爭定存單尚無法認定屬上訴人之信
    託財產，已如前述，且萬泰銀行前於102年間已向士林地院
    聲請對藍天堂公司之存款債權予以扣押，為兩造所不爭執（
    見上開不爭執事項㈢），堪信屬實，則藍天堂公司與被上訴
    人間之系爭定存單債權於102年8月26日即經士林地院扣押在
    案，而上訴人僅持系爭定存單正本、定期存款質權塗銷申請
    書及印章向被上訴人忠誠分行辦理解質兌領時，並未提出信
    託契約書，被上訴人自無從憑上述文件查核上訴人與藍天堂
    公司間是否有信託關係存在，遑論判斷系爭定存單是否屬上
    訴人之信託財產。況依系爭定存單背面所示「定期存款/定
    期儲蓄存款約定條款」第2條約定：存戶對於存單及原留印
    鑑應妥善保管，存戶辦理本存單之提取、展期、質押借款或
    有關事宜時，應攜帶存單、原留印鑑及身分證以便本行作業
    ，除質押借款外，凡持有本存單及原留印鑑，同本行辦理前
    開事宜者，均視為存戶之代理人（見原審卷第32頁）；是上
    訴人攜帶系爭定存單及原留印鑑向被上訴人辦理提取存款時
    ，依約僅得視上訴人為藍天堂公司之代理人，尚無從認定其
    為信託關係之受託人。是被上訴人忠誠分行經理人以系爭定
    存單債權業經士林地院扣押為由，拒絕上訴人之兌領，即屬
    正當，自難認其未盡善良管理人之注意義務而有過失。
　⒋再者，上訴人主張被上訴人將系爭定存單之存款金額開立支
    票交付萬泰銀行之行為，為被上訴人所不爭執（見上述不爭
    執事項㈢），而堪信為真實。然被上訴人此部分所為，顯係
    依據士林地院所核發之收取命令所為之清償。另按強制執行
    程序進行中，關於強制執行程序涉及之實體上事項，執行法
    院於得調查認定之範圍內，固仍得於該程序中自為判斷（最
    高法院94年度台抗字第649號民事裁定意旨參照），然上訴
    人至遲於103年5月23日即由被上訴人處知悉系爭定存單債權
    已遭執行法院扣押，此有上訴人提出之存證信函在卷可憑（
    見原審卷第37頁），且上開收取命令嗣已於103年6月5日送
    達予債務人藍天堂公司，並由許乘嘉本人親自簽收，有本院
    調閱之士林地院102年度司執字第48078號卷宗暨卷附之送達
    證書可憑，然上訴人或藍天堂公司均未依強制執行法第12條
    為聲請或聲明異議，士林地院亦無從知悉上情，而就系爭定
    存單是否為信託財產乙節為調查認定，是執行法院依該財產
    之外觀判斷仍屬債務人之財產時，自應續為執行程序；準此
    ，則被上訴人依士林地院核發之收取命令向萬泰銀行為系爭
    定存單款項之給付，實難認有何故意或過失侵權行為可言。
    上訴人既不能證明被上訴人或其經理人有故意或過失之情形
    ，其主張被上訴人應負侵權責任，即非可取。
　⒌此外，上訴人復未舉出其他證據證明被上訴人或其經理人有
    何故意或過失之侵權行為，則其依民法第184條第1項前段及
    民法第28條規定請求被上訴人賠償其損害，即無理由。
  ㈡上訴人依銀行法第48條第1項、公司法第23條第2項規定，請
    求被上訴人負損害賠償責任，有無理由？
　  按公司之經理人在執行職務範圍內，亦為公司負責人；公司
    負責人對於公司業務之執行，如有違反法令致他人受有損害
    時，對他人應與公司負連帶賠償之責；公司法第8條第2項、
    第23條第2項固有明文。又銀行非依法院之裁判或其他法律
    之規定，不得接受第三人有關停止給付存款或匯款、扣留擔
    保物或保管物或其他類似之請求，為銀行法第48條第1項所
    明定。然被上訴人依執行法院之收取命令向債權人為清償，
    核與銀行法第48條第1項之規定並無違背，上訴人復未舉證
    證明被上訴人忠誠分行經理人就處理系爭定存款兌領及交付
    系爭定存單款項予萬泰銀行等事務，有何違反法令之情形，
    況被上訴人之負責人既未對上訴人負任何賠償責任，已如前
    述。故上訴人依公司法第23條第2項規定請求被上訴人負連
    帶賠償責任，難認有據。
六、綜上所述，上訴人依民法第184條第1項前段、民法第28條及
    公司法第23條第2項之規定，請求被上訴人給付上訴人13萬4
    ,936元，及自101年5月3日起至清償日止，按年息1.365%計
    算之利息，為無理由，不應准許。原審為上訴人敗訴之判決
    ，核無違誤。上訴意旨指摘原判決不當，求予廢棄改判，為
    無理由，應予駁回。
七、本件事證已臻明確，兩造其餘之攻擊防禦方法及所提出之證
    據資料，經本院斟酌後，認均不足以影響本判決之結果，爰
    不一一論列，併此敘明。
八、據上論結，本件上訴為無理由，依民事訴訟法第436條之1第
    3項、第449條第1項、第78條，判決如主文。 
中　　華　　民　　國　　111 　年　　1 　　月　　19　　日
                  民事第一庭  審判長法　官　賴錦華
　　　　　　　　　
　　　　　　　　　                  法  官  李桂英
　　　　　　　　　　　　　　　　　　
　　　　　　　　　                  法  官  吳佳薇
以上正本係照原本作成。
本判決不得上訴。
中　　華　　民　　國　　111 　年　　1 　　月　　19  　日
                                    書記官　陳弘毅